---
title: "Análisis de Factores en la Aprobación de Crédito Hipotecario"
author: "Andrade Guerrero Alejandro, 
         Gutiérrez Palomo Pedro Ángel, 
         Vázquez Cisneros Darío Emanuel"
format: html
toc: true
toc-depth: 2
toc-location: left
number-sections: true
theme: flatly
css: styles.css
---

```{r setup, include=FALSE}
knitr::opts_chunk$set(
  echo = TRUE,
  warning = FALSE,
  message = FALSE,
  fig.align = "center",
  fig.width = 10,
  fig.height = 6
)
```



## Planteamiento

Tomaremos del supuesto que los factores socioeconómicos sobre el hogar como seria: ingreso, edad, educacion, tamaño, tipo de empleo, acceso a seguridad social, zona de residencia, etc. Influyen en la probabilidad de las personas al momento de adquirir una vivienda mediante crédito.

Hipótesis Mientras mayores sean los ingresos y el nivel educativo en el hogar, mayor sera la probabilidad que se tenga para poder acceder a un crédito hipotecario.

Este modelo teórico establece que se dependera de las características socioeconómicas en la hora de adquisición con crédito.

$$
\text{Logit}(P_i) = \ln\left(\frac{P_i}{1 - P_i}\right) = \beta_0 + \beta_1 ingreso_i + \beta_2 educación_i + \beta_3 edad_i + \beta_4 Residencia_i + \beta_5 seguridad\_social_i + \varepsilon_i
$$

Los datos que tomaremos en este caso provienen de ENIGH (INEGI), los cuales se complementaran tambien con fuentes del INFONAVIT, FOVISSSTE y la Sociedad Hipotecaria Federal, todo esto para contextualizar el acceso a este crédito. Se seleccionan hogares los cuales reportan haber adquirido una vivienda, indicando su fuente de financiamiento de esta.

Se utilizara un modelo de regresión logistica binaria, dado que nuestra variable dependiente es dicotómica:

$$\text{Logit}(P_i) = \ln\left(\frac{P_i}{1 - P_i}\right) = \beta_0 + \beta_1 \text{Ingreso}_i + \beta_2 \text{Educación}_i + \beta_3 \text{Edad}_i + \beta_4 \text{Residencia}_i + \beta_5 \text{SeguridadSocial}_i + \varepsilon_i$$

Los resultados que nos muestre nos permitirán poder identificar que fáctores socioeconómicos son los que pueden facilitar o limitar en caso contrario el acceso a los créditos hipotecarios. Esto podria ayudar a las instituciones como son SEDATU, INFONAVIT Y SFH para poder diseñar políticas que amplíen este acceso al financiamento de vivienda.


# CARGA Y SELECCION DE VARIABLES

```{r}
# Cargar librerías necesarias
library(readxl)
library(dplyr)
library(ggplot2)
library(caret)
library(pROC)
library(car)
library(corrplot)

# Cargar los datos
datos <- read_excel("Base_de_datos.csv.xlsx", 
    col_types = c("skip", "numeric", "numeric", 
        "numeric", "numeric", "numeric", 
        "numeric", "numeric", "numeric", 
        "numeric", "numeric", "numeric"))

# Ver estructura de los datos
str(datos)
head(datos)

# Preparar variables
datos <- datos %>%
  mutate(credito_aceptado = ifelse(credito == 1, 1, 0))

# Verificar la distribución
table(datos$credito_aceptado)
prop.table(table(datos$credito_aceptado))

# Seleccionar y preparar variables para el modelo
variables_modelo <- datos %>%
  select(
    credito_aceptado,
    educacion,           # Variable principal 1
    ing_promedio_total_semestral,  # Variable principal 2
    alfabetismo,         # Variable de control
    edad,                # Variable de control
    sexo,                # Variable de control
    residencia,          # Variable de control
    seg_soc,             # Variable de control
    nivel_social         # Variable de control
  ) %>%
  mutate(
    credito_aceptado = as.factor(credito_aceptado),
    alfabetismo = as.factor(alfabetismo),
    sexo = as.factor(sexo),
    residencia = as.factor(residencia),
    seg_soc = as.factor(seg_soc),
    nivel_social = as.factor(nivel_social)
  )

# Verificar que no hay NA
sum(is.na(variables_modelo))
```

# ANALISIS

```{r}
# Resumen estadístico
summary(variables_modelo)

# Visualizaciones de relaciones principales
# Relación entre educación y crédito
ggplot(variables_modelo, aes(x = educacion, fill = credito_aceptado)) +
  geom_density(alpha = 0.5) +
  labs(title = "Distribución de Educación por Aceptación de Crédito")

# Relación entre ingreso y crédito
ggplot(variables_modelo, aes(x = ing_promedio_total_semestral, fill = credito_aceptado)) +
  geom_density(alpha = 0.5) +
  labs(title = "Distribución de Ingreso por Aceptación de Crédito") +
  scale_x_continuous(trans = "log10")

# Diagrama de bigote del ingreso por aceptación de crédito
ggplot(variables_modelo, aes(x = credito_aceptado, y = ing_promedio_total_semestral, fill = credito_aceptado)) +
  geom_boxplot(alpha = 0.7, outlier.alpha = 0.5) +
  scale_y_continuous(labels = scales::comma, trans = "log10") +
  labs(
    title = "Distribución de Ingreso por Aceptación de Crédito Hipotecario",
    subtitle = "Diagrama de Bigote - Escala Logarítmica",
    x = "Crédito Aceptado",
    y = "Ingreso Promedio Semestral (escala log10)",
    caption = "Fuente: ENIGH - Elaboración propia"
  ) +
  scale_fill_manual(
    values = c("0" = "#ff6b6b", "1" = "#4ecdc4"),
    labels = c("Rechazado", "Aceptado")
  ) +
  theme_minimal() +
  theme(
    legend.position = "none",
    plot.title = element_text(face = "bold", size = 14),
    axis.text.y = element_text(angle = 0)
  )

# Estadísticas descriptivas del ingreso por grupo
estadisticas_ingreso <- variables_modelo %>%
  group_by(credito_aceptado) %>%
  summarise(
    n = n(),
    media = mean(ing_promedio_total_semestral, na.rm = TRUE),
    mediana = median(ing_promedio_total_semestral, na.rm = TRUE),
    desviacion = sd(ing_promedio_total_semestral, na.rm = TRUE),
    q1 = quantile(ing_promedio_total_semestral, 0.25, na.rm = TRUE),
    q3 = quantile(ing_promedio_total_semestral, 0.75, na.rm = TRUE),
    min = min(ing_promedio_total_semestral, na.rm = TRUE),
    max = max(ing_promedio_total_semestral, na.rm = TRUE)
  )

print(estadisticas_ingreso)

# Test de diferencia de medianas (no paramétrico)
wilcox_test <- wilcox.test(ing_promedio_total_semestral ~ credito_aceptado, data = variables_modelo)
print(wilcox_test)
```

# MULTICOLINEALIDAD

```{r}
# Verificar la estructura de las variables
str(variables_modelo$nivel_social)
table(variables_modelo$nivel_social)

# Diagrama de cajas: Ingreso por nivel social
ggplot(variables_modelo, aes(x = factor(nivel_social), y = ing_promedio_total_semestral, fill = factor(nivel_social))) +
  geom_boxplot(alpha = 0.7, show.legend = FALSE) +
  scale_y_continuous(labels = scales::comma, trans = "log10") +
  labs(
    title = "Relación entre Ingreso y Nivel Social",
    subtitle = "Diagrama de Bigote - Escala Logarítmica",
    x = "Nivel Social",
    y = "Ingreso Promedio Semestral (log10)"
  ) +
  theme_minimal()

# Estadísticas descriptivas del ingreso por nivel social
estadisticas_nivel_social <- variables_modelo %>%
  group_by(nivel_social) %>%
  summarise(
    n = n(),
    media_ingreso = mean(ing_promedio_total_semestral, na.rm = TRUE),
    mediana_ingreso = median(ing_promedio_total_semestral, na.rm = TRUE),
    sd_ingreso = sd(ing_promedio_total_semestral, na.rm = TRUE),
    .groups = 'drop'
  )

print(estadisticas_nivel_social)

# Test ANOVA para diferencia de medias entre niveles sociales
anova_test <- aov(ing_promedio_total_semestral ~ factor(nivel_social), data = variables_modelo)
summary(anova_test)

# Correlación punto-biserial (para variable categórica ordinal)
variables_modelo <- variables_modelo %>%
  mutate(nivel_social_num = as.numeric(as.character(nivel_social)))

cor_test <- cor.test(variables_modelo$ing_promedio_total_semestral, 
                     variables_modelo$nivel_social_num, 
                     method = "spearman")
print(cor_test)

# Tabla de contingencia: Nivel social vs Aceptación de crédito
table(variables_modelo$nivel_social, variables_modelo$credito_aceptado)
prop.table(table(variables_modelo$nivel_social, variables_modelo$credito_aceptado), margin = 1) * 100

# Matriz de correlaciones para variables numéricas
variables_numericas <- variables_modelo %>%
  select(ing_promedio_total_semestral, educacion, edad, nivel_social_num) %>%
  na.omit()

cor_matrix <- cor(variables_numericas, method = "spearman")
print(cor_matrix)

# Visualizar matriz de correlaciones
corrplot(cor_matrix, method = "color", type = "upper", 
         tl.col = "black", tl.srt = 45,
         title = "Matriz de Correlaciones entre Variables Numéricas",
         mar = c(0,0,1,0))

# Factor de Inflación de la Varianza (VIF) para detectar multicolinealidad
modelo_auxiliar <- lm(ing_promedio_total_semestral ~ educacion + edad + factor(nivel_social), 
                      data = variables_modelo)
vif_results <- vif(modelo_auxiliar)
print(vif_results)
```

# MODELOS DE REGRESION LOGISTICA

```{r}
# Modelo 1: Solo variables principales (hipótesis)
modelo_logistico <- glm(
  credito_aceptado ~ educacion + ing_promedio_total_semestral,
  data = variables_modelo,
  family = binomial(link = "logit")
)

cat("MODELO 1: VARIABLES PRINCIPALES\n")
summary(modelo_logistico)

# Modelo 2: Completo con todas las variables
modelo_completo <- glm(
  credito_aceptado ~ educacion + ing_promedio_total_semestral + 
    alfabetismo + edad + sexo + residencia + seg_soc + nivel_social,
  data = variables_modelo,
  family = binomial(link = "logit")
)

cat("\nMODELO 2: CON VARIABLES DE CONTROL\n")
summary(modelo_completo)

# Comparar modelos (test de razón de verosimilitud)
cat("\n=== COMPARACIÓN DE MODELOS ===\n")
anova(modelo_logistico, modelo_completo, test = "Chisq")

# Extraer coeficientes exponenciados (odds ratios) del mejor modelo
coeficientes <- exp(coef(modelo_completo))
resultados_modelo <- data.frame(
  Variable = names(coeficientes),
  Odds_Ratio = round(coeficientes, 4),
  p_value = round(summary(modelo_completo)$coefficients[,4], 4)
)
print(resultados_modelo)
```

# PREDICCIONES

```{r}
# Usar el modelo completo para predicciones
predicciones <- predict(modelo_completo, type = "response")
variables_modelo$prob_predicha <- predicciones

# Convertir a clasificación (umbral 0.5)
variables_modelo$prediccion <- ifelse(predicciones > 0.5, 1, 0) %>% as.factor()

# Matriz de confusión
cat("MATRIZ DE CONFUSIÓN\n")
confusionMatrix(variables_modelo$prediccion, variables_modelo$credito_aceptado)

# Curva ROC
roc_curve <- roc(variables_modelo$credito_aceptado, predicciones)
plot(roc_curve, main = "Curva ROC del Modelo")
auc_val <- auc(roc_curve)
cat("\nAUC del modelo:", round(auc_val, 3))
```

# ANALISIS PROFUNDO Y RESULTADOS

```{r}
# Gráfico de dispersión con faceta por nivel social
ggplot(variables_modelo, aes(x = educacion, y = ing_promedio_total_semestral, color = credito_aceptado)) +
  geom_point(alpha = 0.6) +
  facet_wrap(~ nivel_social, scales = "free_y") +
  scale_y_continuous(trans = "log10", labels = scales::comma) +
  labs(
    title = "Relación Educación-Ingreso por Nivel Social y Aceptación de Crédito",
    x = "Educación",
    y = "Ingreso (log10)"
  ) +
  theme_minimal()

# Medias de ingreso por nivel social con intervalos de confianza
variables_modelo %>%
  group_by(nivel_social) %>%
  summarise(
    media_ingreso = mean(ing_promedio_total_semestral),
    error_estandar = sd(ing_promedio_total_semestral) / sqrt(n()),
    limite_inferior = media_ingreso - 1.96 * error_estandar,
    limite_superior = media_ingreso + 1.96 * error_estandar
  ) %>%
  ggplot(aes(x = factor(nivel_social), y = media_ingreso)) +
  geom_point(size = 3) +
  geom_errorbar(aes(ymin = limite_inferior, ymax = limite_superior), width = 0.2) +
  scale_y_continuous(labels = scales::comma) +
  labs(
    title = "Ingreso Promedio por Nivel Social con Intervalos de Confianza",
    x = "Nivel Social",
    y = "Ingreso Promedio Semestral"
  ) +
  theme_minimal()

# Resultados finales para interpretación
cat("RESULTADOS FINALES PARA INTERPRETACIÓN\n")
exp(coef(modelo_logistico))
```

# CONCLUSIONES

Después de nuestros resultados podemos concluir que nuestras dos variables principales (educación e ingreso) son estadísticamente significativas en la probabilidad de que el crédito hipotecario sea aprobado o no. Lo que nos genera una gran aceptación a nuestra hipótesis planteada inicialmente. Sin embargo, nuestras otras variables como seria el alfabetismo, edad, sexo, residencia o seguridad social, aunque no fueron tan significativas como estas, podemos concluir lo siguiente:

  • Si el Alfabetismo es positivo tendrá una mayor aprobación. 
  • El sexo puede no ser significativo para la aprobación del crédito. 
  • Residencia Urbana suele tener poca importancia. • Seguridad social suele tener también poca importancia.
  
La edad presenta un máximo en donde decrece, es decir, en cierta edad es màs fácil acceder a un crédito hipotecario debido a que aún existe una vida laboral extensa, pero conforme se empieza a reducir esta vida laboral, las posibilidades de crédito empiezan a decaer.

Si bien, existen unas variables que nos permiten predecir de buena manera nuestra hipótesis, es claro decir que aún pueden existir sesgos de contexto social, el cual puede limitar nuestra predicción.

Con el diagrama de caja y bigote podemos denotar que las familiar con un ingreso más alto es más probable que tengan acceso a crédito, comprobando así nuestra hipótesis inicial y demostrando una falta de política pública a la que las personas de bajo ingreso puedan acceder a estos créditos.



